【裁判字號】    95,訴,2417
【裁判日期】    951107
【裁判案由】    詐欺等
【裁判全文】
臺灣板橋地方法院刑事判決              95年度訴字第2417號
公  訴  人  臺灣板橋地方法院檢察署檢察官
被      告  甲○○
上列被告因詐欺等案件，經檢察官提起公訴（九十五年度偵字第
一五九二六號），被告於準備程序中對被訴之事實為有罪陳述，
本院合議庭裁定由受命法官獨任行簡式審判程序，並判決如下：
    主  文
甲○○連續意圖為自己不法之所有，以不正方法將虛偽資料輸入
電腦，製作財產權之得喪、變更紀錄，而取得他人財產，處有期
徒刑壹年拾月，緩刑肆年。臺灣銀行九十五年一月十三日帳號0
00000000000號之「取款憑條」上偽造「張茵茜」之
印文貳枚、臺灣銀行九十五年一月二十日、同年一月二十六日、
同年二月十日帳號000000000000號之「取款憑條」
上偽造「張茵茜」之印文各壹枚（計參枚，連同前開貳枚，共計
伍枚）均沒收。
    事  實
一、甲○○係臺灣銀行三重分行（下稱三重分行）之辦事員，負
    責該分行與公庫、學校、醫院等團體之現金出納、繳費及電
    腦記帳等業務，為從事業務之人。緣三重分行之存款戶蔡明
    珍經常前往三重分行辦理存款事宜而與甲○○孰識，蔡明珍
    並經常將其所保管之張茵茜（蔡明珍之女）所申請三重分行
    000000000000號綜合儲蓄存款帳戶之存摺、印
    鑑交予甲○○辦理存、提款之相關事宜，俟辦畢後再由蔡明
    珍取回上開存摺等物，甲○○因而獲悉張茵茜上開帳戶之存
    款金額。詎甲○○因子開刀需醫藥費、積欠卡債及股巿投資
    而急需現金花用，竟意圖為自己不法之所有，並基於以不正
    方法將虛偽資料輸入電腦以製作財產權之得喪、變更紀錄而
    取得他人財產，及行使業務登載不實文書、行使偽造私文書
    之概括犯意，以「無摺提款」之方式，於民國九十五年一月
    十三日、同月二十日、二十六日及同年二月十日，在上開分
    行，連續於業務上製作不實之「存入憑條」（金額分別為六
    十萬元、九十萬元、六十萬元及八十萬元；存入戶名、帳號
    均為李春葉、000000000000）共四張，並提出
    於三重分行而行使之；甲○○復於上開時間，在上址，盜用
    張茵茜前留存在三重分行之印鑑一枚，在「取款憑條」上盜
    蓋「張茵茜」之印文（共計五枚），而連續偽造以張茵茜名
    義取款之「取款憑條」共四張（金額分別為九十五年一月十
    三日六十萬元、同月二十日九十萬元、同月二十六日六十萬
    元及同年二月十日八十萬元；取款憑條之帳號均為0000
    00000000號），並提出於三重分行而行使之；甲○
    ○復於上開時間，在上址使用其自己之銀行櫃員卡登錄電腦
    後，連續以不正方法將上開虛偽取款資料輸入三重分行之電
    腦，自上開張茵茜之帳戶，提領六十萬元、九十萬元、六十
    萬元及八十萬元（合計二百九十萬元），而將上開提領款項
    轉帳至不知情之李春葉（即甲○○之妹）所申請三重分行0
    00000000000號帳戶，並在電腦上製作上開存款
    轉帳之紀錄，進而取得上開轉帳之存款財產。嗣甲○○將其
    轉帳至上開李春葉帳戶內款項，分別轉帳至甲○○自己所申
    請之臺灣銀行營業部000000000000號行員福利
    存款帳戶及花蓮區中小企業銀行三重分行00000000
    000號帳戶後，再將上開款項提領供已花用。
二、甲○○為避免蔡明珍發現張茵茜前開帳戶存款有遭人轉帳而
    短少之情形，每當蔡明珍前往三重分行辦理存款事宜時，甲
    ○○復承前行使業務登載不實文書之概括犯意，於九十五年
    一月二十七日、二月六日、二月九日、二月十七日、三月三
    日、三月八日、三月十日、三月十三日、四月三日、四月四
    日及四月二十七日，在上開分行，以其銀行之櫃員卡登錄電
    腦後，連續虛偽存入二百十萬元、二百十萬元、二百十萬元
    、二百九十萬元、二百九十萬元、二百九十萬元、二百九十
    萬元、二百九十萬元、二百八十七萬一千元、二百八十七萬
    一千元及二百八十七萬一千元等金額至前述張茵茜之帳戶，
    以製造張茵茜帳戶存款金額並未短少之假象；甲○○並於上
    開時地，連續於業務上製作不實之「存入憑條」（記載金額
    分別為二百十萬元、二百十萬元、二百十元、二千九百元、
    二千九百元、二萬九千元、二萬九千元、二萬九千元、二千
    八百七十一元、二萬八千七百十元、二萬八千七百十元；所
    載存入之帳號均為張茵茜之000000000000號）
    共十一張，提出於三重分行行使之。又因甲○○係虛偽存入
    上開款項至張茵茜之帳戶，其為平衡銀行之會計帳目，於虛
    存款項當日銀行結帳前需即取消前開虛存之款項，甲○○乃
    以取消定存、輸入金額錯誤、轉帳誤打為現金等事由，向不
    知情而疏於查核存款傳票資料之三重分行專員黃文祿、襄理
    劉筱敏等二人取得上開主管之電腦卡並經刷卡感應後，再於
    上開虛存款項時間之當天結帳前，以操作電腦方式取消其前
    所虛存之存款紀錄後，並將其所製作前開不實之「存入憑條
    」作為各該次存款交易之附件傳票。其間，蔡明珍前往三重
    分行要求甲○○以電腦補登前揭張茵茜帳戶存摺之交易明細
    紀錄，詎甲○○再承前行使業務登載不實文書之概括犯意，
    向蔡明珍表示該帳戶存摺之磁條失效，無法以電腦補登，其
    以手寫方式在張茵茜前開帳戶存摺空白處，於業務上填載不
    實之交易日期、櫃台機編號、摘要內容、存入金額、結存金
    額等項後（填載內容詳如附表所示），再將該存摺交還蔡明
    珍而行使之，以上均足以生損害於蔡明珍、張茵茜及三重分
    行對於存款交易管理之正確性。嗣蔡明珍收受三重分行寄送
    之存款對帳單發覺有異，乃於同年五月五日至三重分行要求
    行員補登上開張茵茜直帳戶存摺交易明細紀錄，並當面向甲
    ○○質問後，甲○○隨即向蔡明珍坦承上情，並在未被有偵
    查犯罪職權之機關或公務員查知其為犯人前，於同日前往法
    務部調查局臺北縣調查站（下稱臺北縣調查站）向該管公務
    員自首且
    接受裁判，並於同年五月十日前返還其所不法取得之二百九
    十萬元予蔡明珍。
三、案經法務部調查局臺北縣調查站移送臺灣板橋地方法院檢察
    署檢察官偵查起訴。
    理  由
一、訊據被告甲○○對於上揭犯罪事實，於臺北縣調查站詢問、
    偵查及本院審理中均供承不諱，核與被害人蔡明珍於臺北縣
    調查站、偵查中之指證、被害人張茵茜於臺北縣調查站詢問
    時之指訴，及被害人三重分行經理乙○○於本院審理中指訴
    之情節均大致相符，並據證人即三重分行專員黃文祿、襄理
    劉筱敏於偵查中證述綦詳，復有張茵茜、李春葉前開帳戶之
    存摺交易往來明細查詢、被告之臺灣銀行行員福利存款帳戶
    之存摺交易往來明細查詢及其花蓮區中小企業銀行三重分行
    帳戶之客戶存提紀錄查詢、張茵茜前開帳戶之存摺影本、印
    鑑卡影本、三重分行九十五年十月二日三重營字第０九五０
    ００四七二九一號函及所附之存入憑條影本十五張、取款憑
    條影本四張在卷可稽。又被告上開行使業務上製作不實之存
    入憑條、虛存款項、取消存款紀錄及在張茵茜之帳戶存摺上
    填載不實之交易紀錄，與被告行使偽造之取款憑條等行為，
    均使被害人蔡明珍所保管之張茵茜上開帳戶存款因而發生喪
    失、變更之紀錄，且嚴重影響三重分行對於上開張茵茜、李
    春葉即被告等人之存款帳戶交易及管理的正確性，是被告上
    開行為均足以生損害於被害人蔡明珍、張茵茜及三重分行。
    綜上，足認被告上開自白核與事實相符，堪以採信，本案事
    證明確，被告犯行洵堪認定。
二、論罪科刑部分：
（一）查九十四年二月二日修正公布，並自九十五年七月一日施
      行之刑法第十條第二項有關公務員之定義，為避免因具有
      公務員身分，未區別其從事職務之種類，即課予刑事責任
      ，而有不當擴大刑罰權之情形，對於公務員之範圍加以減
      縮。依新修正之規定關於公務員之定義分為三種類型：一
      為依法令服務於國家、地方自治團體所屬機關而具有法定
      職務權限者；二為其他依法令從事於公共事務，而具有法
      定職務權限者；三為受國家、地方自治團體所屬機關依法
      委託，從事與委託機關權限有關之公共事務者而言。本件
      臺灣銀行雖屬公營事業機構，但該機構人員並未執行國家
      之公權力，是其機構人員尚非屬國家、地方自治團體所屬
      機關而具有法定職務權限之人；又其機構人員所從事之事
      務，僅涉及私權或私經濟行為，除依政府採購法之規定承
      辦、兼辦採購之行為者外，未涉及公權力行使，亦非屬依
      法令從事於公共事務，而具有法定職務權限之人；另臺灣
      銀行亦非受機關委託之民間團體或個人，其所屬人員處理
      存、放款業務，亦非屬受國家、地方自治團體所屬機關依
      法委託，從事與委託機關權限有關之公共事務之人，是非
      屬修正後刑法第十條第二項之公務員，即無貪污治罪條例
      之適用，合先敘明。
（二）次查：
  １、刑法第二百十五條之業務上文書登載不實罪，法定刑得科
      銀元五百元以下罰金，據修正後刑法施行法增訂第一條之
      一規定：「中華民國九十四年一月七日刑法修正施行後，
      刑法分則編所定罰金之貨幣單位為新臺幣。九十四年一月
      七日刑法修正時，刑法分則編未修正之條文定有罰金者，
      自九十四年一月七日刑法修正施行後，就其所定數額提高
      為三十倍。但七十二年六月二十六日至九十四年一月七日
      新增或修正之條文，就其所定數額提高為三倍」及刑法第
      三十三條第五款修正為：「主刑之種類如下：五、罰金：
      新臺幣一千元以上，以百元計算之」等規定，是依修正後
      之法律，刑法第二百十五條之業務上文書登載不實罪所得
      科處之罰金刑最高為新臺幣一萬五千元、最低為新臺幣一
      千元；然依被告行為時之刑罰法律，即罰金罰鍰提高標準
      條例第一條前段規定之提高倍數十倍及修正前刑法第三十
      三條第五款規定之罰金最低額一元計算，該罪之罰金刑最
      高為銀元五千元，最低額為銀元一元，若換算為新臺幣，
      最高額雖與新法同為新臺幣一萬五千元，然最低額僅為新
      臺幣三元。因此，比較上述修正前、後之刑罰法律，自以
      被告行為時關於科處罰金刑之法律較有利於被告。
  ２、刑法第五十五條牽連犯之規定亦經修正刪除，是於新法修
      正施行後，既已刪除牽連犯之規定，則被告所犯各罪應依
      數罪併罰之規定分論併罰。比較新舊法之規定，修正後之
      規定並非較有利於被告，依刑法第二條第一項前段之規定
      ，應適用行為時之法律，即適用修正前刑法第五十五條牽
      連犯之規定。
  ３、刑法第五十六條連續犯之規定業經修正刪除，是於新法修
      正施行後，被告之數犯罪行為，即須分論併罰。此刪除雖
      非犯罪構成要件之變更，但顯已影響行為人刑罰之法律效
      果，自屬法律有變更，依新法第二條第一項規定，比較新
      、舊法結果，仍應適用較有利於被告之行為時法律即舊法
      論以連續犯，此亦有最高法院九十五年度第八次刑事庭會
      議決議參照。
  ４、刑法六十二條關於自首部分，依修正前刑法第六十二條之
      規定係除有特別規定外，必減輕其刑，然修正後則改為得
      由法院裁量決定是否減輕其刑，經比較新舊法結果，顯以
      修法前之規定對行為人為有利。
  ５、綜合上述各條文修正前、後之比較，揆諸前揭最高法院決
      議及修正後刑法第二條第一項前段、後段規定之「從舊、
      從輕」原則，自應適用被告行為時之法律，即修正前刑法
      之相關規定，予以論處。
（三）核被告上開行使業務上製作不實之存入憑條、虛存款項、
      取消存款紀錄及在存摺上填載不實之交易紀錄之行為，均
      係犯刑法第二百十六條、第二百十五條之行使業務上文書
      登載不實罪；又被告以不正方法將虛偽取款資料輸入三重
      分行之電腦，以製作上開存款之轉帳紀錄而取得所轉帳存
      款之財產，所為係犯刑法第三百三十九條之三第一項之以
      不正方法將虛偽資料及不正指令輸入電腦，製作財產權之
      得喪、變更紀錄而取得他人財產罪；又其行使偽造取款憑
      條之行為，係犯刑法第二百十六條、第二百十條之行使偽
      造私文書罪。被告盜用「張茵茜」印章之行為，係偽造私
      文書行為之部分行為，不另論罪；又其偽造私文書及登載
      不實事項於業務上作成之文書後均持以行使，該偽造私文
      書、業務登載不實文書之低度行為，應分別為行使偽造私
      文書、業務登載不實文書之高度行為所吸收，亦均不另論
      罪。又被告先後多次行使業務登載不實文書、行使偽造私
      文書，及以不正方法將虛偽資料輸入電腦，製作財產權之
      得喪、變更紀錄而取得他人財產之犯行，均時間緊接，犯
      罪構成要件相同，顯係基於概括犯意反覆為之，為連續犯
      ，應各依修正前刑法第五十六條規定，各以一罪論，並加
      重其刑。被告所犯上開三罪間，互有方法、目的之牽連關
      係，應依修正前第五十五條之牽連犯規定，從一重之以不
      正方法將虛偽資料及不正指令輸入電腦，製作財產權之得
      喪紀錄而取得他人財產之罪論處。本件公訴人就被告行使
      偽造取款憑條之行為雖漏未起訴，惟此部分與上開已起訴
      經論罪科刑部分，既有牽連犯之裁判上一罪關係，為起訴
      效力所及，本院自得併予審判，並於本院審理中告知被告
      此部分擴張之犯罪事實，附此敘明。另查被告於上開犯行
      後，在未被有偵查犯罪職權之機關或公務員查知其為犯人
      前，即向前往臺北縣調查站向該管公務員自首且接受裁判
      ，業據被告供明在卷，復有臺北縣調查站之移送資料可資
      佐證，被告所為合於自首之要件，應依修正前刑法第六十
      二條前段之規定減輕其刑。爰審酌被告犯罪之動機、目的
      、手段，及其利用職務之便，以不正之方法取得被害人張
      茵茜帳戶存款，對於各該被害人所造成之損害及其自己獲
      取之不法利益均甚大，被告顯然欠缺尊重他人財產權之觀
      念，自應予非難，兼衡被告犯後已與被害人蔡明珍達成和
      解，並立即於同年五月十日前返還二百九十萬元予蔡明珍
      （參卷附和解契約、匯款回條），被害人蔡明珍於偵查中
      表明不願追究，暨被告犯後始終坦承犯行等一切情狀，量
      處如主文所示之刑，以資懲儆。又被告前未曾受有期徒刑
      以上刑之宣告，有臺灣高等法院被告前案紀錄表在卷可憑
      ，其犯後已與被害人蔡明珍達成和解，並賠償所受損害，
      且被告因此事件遭臺灣銀行處以停職處分，已有悔悟之意
      ，經此教訓後，應知所警惕，信無再犯之虞，本院因認所
      宣告之刑以暫不執行為適當，爰依修正後刑法第七十四條
      第一項第一款規定（最高法院九十五年五月二十三日九十
      五年度第八次刑庭會議決議第七點參照），諭知緩刑如主
      文所示，用啟自新。
三、沒收部分：
    臺灣銀行九十五年一月十三日帳號00000000000
    0號之「取款憑條」上偽造「張茵茜」之印文二枚、臺灣銀
    行、同年一月二十日、同年一月二十六日、同年二月十日帳
    號000000000000號之「取款憑條」上偽造「張
    茵茜」之印文各一枚（連同首開二枚，合計共五枚），均屬
    刑法第二百十九條所規定偽造之印文，應依該條規定宣告沒
    收之。
據上論斷，應依刑事訴訟法第二百七十三條之一第一項、第二百
九十九條第一項前段，刑法第二條第一項前段、（修正前）第五
十六條、第二百十六條、（修正前）第二百十五條、第二百十條
、第三百三十九條之三第一項、（修正前）第五十五條、（修正
前）第六十二條、第七十四條第一項第一款、第二百十九條，罰
金罰鍰提高標準條例第一條前段，判決如主文。
本案經檢察官黃怡華到庭執行職務。
中    華    民    國    95    年    11    月    7     日
                  刑事第十六庭  法  官  楊 志 雄
以上正本證明與原本無異
如不服本判決應於送達後十日內向本院提出上訴狀
                                書記官  陳 春 銘
中    華    民    國    95    年    11    月    7     日
附錄本案論罪科刑法條全文：
刑法第210條
偽造、變造私文書，足以生損害於公眾或他人者，處5 年以下有
期徒刑。
刑法第215條
從事業務之人，明知為不實之事項，而登載於其業務上作成之文
書，足以生損害於公眾或他人者，處3 年以下有期徒刑、拘役或
5 百元以下罰金。
刑法第216條
行使第210 條至第215 條之文書者，依偽造、變造文書或登載不
實事項或使登載不實事項之規定處斷。
刑法第339條之3
意圖為自己或第三人不法之所有，以不正方法將虛偽資料或不正
指令輸入電腦或其相關設備，製作財產權之得喪、變更紀錄，而
取得他人財產者，處7 年以下有期徒刑。
以前項方法得財產上不法之利益或使第三人得之者，亦同。
附 表：
編 號 日期     櫃台機編號  摘    要  存入       結存
一    95.2.0   0000000     定存利息  1296.00    000000
0    00.2.8   同上        同上      1547.00    000000
0    00.2.10  同上        同上      72.00      000000
0    00.3.3   同上        同上      1446.00    000000
0    00.3.8   同上        同上      1547.00    000000
0    00.3.10  同上        同上      72.00      000000
0    00.4.3   同上        同上      1446.00    000000


司法院資訊處製作；財團法人民間司法改革基金會備份。
